臺灣高等法院民事判決
110年度上字第2號
上  訴  人  楊雅如
            楊玉如


共      同
訴訟代理人  楊一帆律師                                  上  訴  人  楊欽文  
訴訟代理人  郭德田律師
            蔡佳融律師                   
上列當事人間請求履行協議等事件，上訴人對於中華民國109年1
0月22日臺灣新竹地方法院第一審判決（108年度訴字第434號）
提起上訴，本院於110年12月22日言詞辯論終結，判決如下：
    主  文
原判決關於駁回楊雅如、楊玉如後開第二項之訴部分，及該部分
假執行之聲請，暨訴訟費用之裁判，均廢棄。
上開廢棄部分，楊欽文應再給付楊雅如、楊玉如各新臺幣壹佰捌
拾柒萬伍仟元，及均自民國一百零八年六月十四日起至清償日止
，按週年利率百分之五計算之利息。
楊欽文之上訴駁回。
第一審、第二審訴訟費用由楊欽文負擔。
本判決所命給付，於楊雅如、楊玉如各以新臺幣陸拾貳萬伍仟元
為楊欽文供擔保後，得假執行。但楊欽文如各以新臺幣壹佰捌拾
柒萬伍仟元為楊雅如、楊玉如預供擔保，得免為假執行。
    事實及理由
壹、程序方面：
   按提起第二審上訴，雖應於上訴狀表明對於第一審判決不服
   之程度及應如何廢棄或變更之聲明，但其聲明之範圍，至第
   二審言詞辯論終結時為止，仍得擴張或變更之，此觀民事訴
   訟法第二審程序未設與第473條第1項相同之規定即明（最高
   法院96年度台抗字第155號裁定要旨參照）。查上訴人楊雅如
   、楊玉如（下合稱楊雅如等2人）原僅就其等各新臺幣（下同
   ）185萬元本息敗訴部分聲明不服提起上訴（見本院卷第17頁
   ），嗣於民國110年3月8日具狀擴張其上訴聲明為：上訴人楊
   欽文應再給付楊雅如等2人各187萬5,000元，及均自起訴狀繕
   本送達翌日起至清償日止，按週年利率5%計算之利息（見本
   院卷第127至128頁）。依前開說明，自應准許。
貳、實體方面：　　　　
一、楊雅如等2人主張：楊欽文與訴外人楊欽明（即伊等之父）
    、楊彩雲（106年6月22日死亡，下合稱楊欽文等3人）與其
    等父親楊擲濱（已歿）共有坐落新竹縣ＯＯ市（原審誤載為新
    竹市ＯＯ縣○○○段000地號土地（下稱ＯＯ段土地），權利範圍為
    楊擲濱1,000分之395（下稱楊擲濱應有部分）、楊欽文等3
    人每人各3,000分之605。嗣楊擲濱於100年1月8日死亡，楊
    彩雲亦癌末不久人世，楊欽文等3人遂商討應如何分配、繼
    承楊擲濱之遺產及ＯＯ段土地之出售事宜，並於100年6月1日
    簽立保障同意書（下稱系爭同意書），明訂：ＯＯ段土地其中
    楊擲濱應有部分及坐落新竹縣○○市○○○段000號土地（權利範
    圍2分之1，下稱ＯＯＯ段土地）、同縣市○○段0000地號土地（
    權利範圍2分之1，下稱ＯＯ段土地）、同縣市○○段0000地號土
    地（權利範圍2分之1，下稱ＯＯ段土地）為楊欽文等3人各繼
    承3分之1應有部分，楊彩雲在法定上願放棄讓楊欽明、楊欽
    文繼承，但在內定上，土地如有買賣，楊欽明、楊欽文願以
    各持3分之1權利為原則平均分配等語，另約明：「若出售則
    保留一仟萬元整讓楊彩雲自行分配，其餘金額讓兩兄弟（即
    楊欽明、楊欽文）平分。」（下稱系爭保留約款）。楊彩雲
    於同日移轉其依系爭保留約款對楊欽明、楊欽文所享1,000
    萬元債權予伊等；ＯＯ段土地已於101年2月15日出售，楊欽明
    、楊欽文即應依約給付伊等1,000萬元。伊等於106年3月22
    日發函通知楊欽文前開債權讓與情事，請求楊欽文給付其應
    負擔之500萬元，並再以起訴狀繕本之送達為債權讓與通知
    ，惟均未獲置理等情。依系爭同意書、債權讓與之法律關係
    ，請求楊欽文給付伊等各250萬元，並加計自起訴狀繕本送
    達翌日起算之法定遲延利息（原審為楊雅如等2人一部勝訴
    、一部敗訴之判決，即判命楊欽文應給付楊雅如等2人各62
    萬5,000元，及均自起訴狀繕本送達翌日即108年6月14日起
    至清償日止，按週年利率5%計算之利息，駁回楊雅如等2人
    其餘之訴。楊雅如等2人及楊欽文就上開各自敗訴部分，分
    別提起上訴）。於本院聲明：㈠上訴聲明：⒈原判決關於駁回
    楊雅如等2人後開第2項之訴部分，及該部分假執行之聲請，
    均廢棄。⒉上開廢棄部分，楊欽文應再給付楊雅如等2人各18
    7萬5,000元，及均自起訴狀繕本送達翌日起至清償日止，按
    週年利率5%計算之利息。⒊願供擔保請准宣告假執行。㈡答辯
    聲明：楊欽文之上訴駁回。
二、楊欽文則以：系爭同意書係伊子楊貴安於100年4、5月間某
    日至楊欽明、楊彩雲位於新竹市○○街000號住處（下稱○○街
    住處）擲回予伊簽署，並非於同年6月1日所訂立；伊與楊欽
    明就系爭同意書所約定出售之土地，意思表示未達合致。縱
    認已合致，系爭保留約款附有ＯＯ段、ＯＯＯ段、ＯＯ段、ＯＯ段土
    地均出售，且當時楊彩雲尚生存之停止條件；本件僅ＯＯ段土
    地出售，停止條件尚未成就，且即便僅以ＯＯ段土地之出售為
    停止條件，當時楊彩雲已過世，權利主體亦不存在，楊彩雲
    無從依系爭保留約款取得對伊之債權；縱可取得債權，伊與
    楊欽明既為楊彩雲之繼承人，楊彩雲對伊之債權亦因繼承開
    始生混同效力而消滅。又楊彩雲於系爭同意書所載：「一仟
    萬我要給玉如、雅如來完成我交代的事情　楊彩雲」等語，
    應認係委任而非債權讓與性質，伊得終止該委任關係；縱認
    係債權讓與，因系爭同意書內容屬楊擲濱繼承人間分割遺產
    協議後之承諾，應僅於繼承人間方有適用，因此所生債權不
    得任意轉讓他人，況楊雅如等2人亦未曾通知伊債權讓與情
    事，對伊不生效力；楊雅如等2人自不得依系爭同意書向伊
    主張權利等語，資為抗辯。於本院聲明：㈠上訴聲明：⒈原判
    決關於命楊欽文給付楊雅如等2人各62萬5,000元本息部分，
    及該部分假執行之宣告均廢棄。⒉上開廢棄部分，楊雅如等2
    人在第一審之訴及假執行之聲請均駁回。㈡答辯聲明：⒈楊雅
    如等2人之上訴駁回。⒉如受不利判決，願供擔保請准宣告免
    為假執行。
三、本院之判斷：
  ㈠楊欽文等3人與其等父親楊擲濱共有ＯＯ段土地，權利範圍為楊
    擲濱1,000分之395、楊欽文等3人每人各3,000分之605；楊
    擲濱於100年1月8日死亡，楊欽文等3人為楊擲濱之全體繼承
    人，楊欽明、楊欽文乃簽立系爭同意書，與楊彩雲就ＯＯ段土
    地其中楊擲濱應有部分、ＯＯＯ段、ＯＯ段、ＯＯ段土地約定繼承
    事宜，並由楊欽明、楊欽文登記取得該4筆土地所有權，嗣
    楊彩雲亦於同年6月22日過世等情，業有遺產分割協議書、
    系爭同意書、財政部北區國稅局遺產稅繳清證明書、ＯＯ段土
    地登記第一類謄本、ＯＯＯ段、ＯＯ段、ＯＯ段土地之土地建物查
    詢資料可證（見原審卷一第201、267頁、見原法院106年度
    竹司調字第166號卷第91至92頁、本院卷第107至109、299至
    314頁），並為兩造所不爭執（見本院卷第9、129頁）；又
    系爭同意書係於100年楊彩雲過世前，經楊欽明通知楊貴安
    至○○街住處，由楊貴安按楊欽明、楊彩雲之指示，當場在系
    爭同意書下方書寫系爭保留約款後，攜回予楊欽文簽署再交
    還楊欽明等情，復據證人楊貴安、楊欽明證述明確（見本院
    卷第250至251、281至282頁），上開事實均先堪認定。
  ㈡系爭同意書（含系爭保留約款）係楊欽文等3人就所繼承之ＯＯ
    段土地其中楊擲濱應有部分、ＯＯＯ段、ＯＯ段、ＯＯ段土地所為
    遺產分割協議，於簽立該同意書時即生效，僅以該4筆土地
    之出售價金已足供分配楊彩雲1,000萬元為清償期之屆至：
  ⒈觀系爭同意書記載：「ＯＯＯＯ段000号、ＯＯＯ段000ＯＯ段0000ＯＯ段
    0000以上四筆建地為楊欽明、楊彩雲、楊欽文三人共有繼承
    各1/3持分權利，但楊彩雲在法定上願放棄而讓楊欽明楊欽
    文兩兄弟繼承，但在內定上，此土地如有買賣，兩兄弟願以
    各持1/3的權利為原則，平均分配互不侵佔，恐口說無憑，
    特立此書為証，以保障楊彩雲之權益。」等語，於該同意書
    下方復以系爭保留約款約明：「若出售則保留一仟萬元整讓
    楊彩雲自行分配，其餘金額讓兩兄弟（即楊欽明、楊欽文）
    平分。」等語（見原審卷第267頁），參以證人楊貴安證稱
    ：楊彩雲跟伊說因她沒結婚也沒有小孩，當時她生病，說阿
    公有些土地，系爭同意書上4筆土地是建地，楊彩雲說她可
    以不參與繼承，但是賣掉時要保留1,000萬元給她；伊讀系
    爭同意書內容與楊彩雲說的不太一樣，因系爭同意書說買賣
    土地之後三姊弟都有各3分之1權利，但楊彩雲說的是1,000
    萬元，伊就有提出疑問，這時證人楊欽明口述叫伊在系爭同
    意書下方書寫系爭保留約款；楊欽明或楊彩雲沒有提到如果
    土地出售時楊彩雲已經死亡，前開保留之1,000萬元應如何
    處理等語明確（見本院卷第250、253頁）、證人孔令人（即
    楊欽明之女婿）證述：當時就快要出售ＯＯ段土地，因仲介常
    常上門等語（見本院卷第277頁），以及證人楊欽明所證：
    這1,000萬元是楊彩雲一定要的，沒有說如果楊彩雲死亡但
    土地尚未出售就不能請求等情（見本院卷第286頁），堪認
    楊欽文等3人係以系爭同意書協議分割ＯＯ段土地其中楊擲濱
    應有部分、ＯＯＯ段、ＯＯ段、ＯＯ段土地，合意由楊欽明、楊欽
    文登記取得前開4筆土地之所有權，至楊彩雲因繼承所得之
    權利則轉化為1,000萬元，自應於該同意書簽立時即生協議
    分割效果，僅楊彩雲所應分得之1,000萬元，依系爭保留約
    款須以將來土地出售為清償期，要不以土地出售時楊彩雲尚
    生存為必要。又楊欽文等3人既協議楊彩雲以取得1,000萬元
    之方式為前述遺產分割，如出售系爭同意書所載上述4筆土
    地之價金已足分配楊彩雲1,000萬元，即應認清償期已屆至
    而不以該4筆土地全數出售為必要，始符楊欽文等3人前開協
    議之真意。
  ⒉楊欽文等3人已據前開分割協議，由楊欽明、楊欽文登記取得
    ＯＯ段其中楊擲濱應有部分、ＯＯＯ段、ＯＯ段、ＯＯ段土地之所有
    權（見三、㈠），足見並無意思表示未合致之情況；至證人
    楊欽明事後於本院所證：假設楊彩雲死亡，是放棄繼承的權
    利，1,000萬元是指楊彩雲自己ＯＯ段土地原有70坪土地的錢
    ，楊彩雲是賣自己的土地拿自己的錢；賣掉土地之後，楊彩
    雲還沒有死亡的話，楊彩雲可以拿到1,000萬元加上繼承部
    分，如果賣掉前楊彩雲已經死亡，就只能拿1,000萬元云云
    （見本院卷第284頁），要與系爭同意書之文義不符，亦有
    違楊欽文等3人以該同意書協議分割遺產並保障楊彩雲繼承
    所得權利之意旨，不足採取。又前開保留之1,000萬元債權
    於楊欽文等3人締結系爭同意書時既已成立生效，僅尚未屆
    清償期，其後楊彩雲雖於100年6月22日死亡，亦不影響該已
    合法成立生效債權之效力。是楊欽文辯稱：伊與證人楊欽明
    就系爭同意書未達意思表示合致；楊彩雲死亡時因權利主體
    不存在，無從依系爭保留約款取得對伊之債權云云，均無可
    採。
  ㈢楊彩雲於100年6月1日在系爭同意書上方親書「一仟萬我要給
    玉如、雅如（即楊雅如等2人）來完成我交待的事情　楊彩
    雲」等語，業據證人孔令人、楊欽明證述明確（見本院卷第
    275至276、281至282頁），並有系爭同意書、財團法人臺灣
    經濟科技發展研究院109年6月5日（109）經研雯字第06011
    號函及所檢附之鑑定報告書為憑（見原審卷一第267、345、
    371頁），復為兩造所不爭（見本院卷第139頁），此部分事
    實亦堪認定。依前開字句之文義，楊彩雲已表明欲將其依系
    爭保留約款對楊欽明、楊欽文所享1,000萬元債權「給」楊
    雅如等2人，足認楊彩雲係欲移轉前開債權予楊雅如等2人，
    至所謂「來完成我交待的事情」，不過係其描述債權讓與之
    目的或動機，難認楊彩雲與楊雅如等2人就此成立委任契約
    。又上述債權性質上屬其等3人間以契約承諾之金錢給付，
    並非楊彩雲基於身分關係所生一身專屬不得讓與之債權；楊
    彩雲於100年6月1日與楊雅如等2人達成債權讓與合意時，即
    因意思表示合致而於楊彩雲、楊雅如等2人間已發生效力，
    自不生楊欽明、楊欽文因繼承楊彩雲之該債權而與所負債務
    混同之問題。
  ㈣再觀ＯＯ段土地已於101年2月15日出售，於同年4月19日移轉所
    有權登記予訴外人朱文輝，買賣價金1億9,500萬元，其中楊
    彩雲就其繼承所得部分原可分得之金額達2,567萬4,999元等
    情，有土地買賣契約書、ＯＯ段土地之異動索引查詢資料為憑
    （見原審卷第129至137頁、本院卷第307頁），並為兩造所
    不爭執（見本院卷第504至505頁）；前開ＯＯ段土地出售之價
    金已足分配1,000萬元予楊彩雲，無論系爭同意書所載ＯＯＯ段
    、ＯＯ段、ＯＯ段土地是否出售，楊彩雲亦均不得再多分配金額
    ，依前說明（見三、㈡⒈），系爭保留約款所保留之1,000萬
    元清償期自已屆至。楊雅如等2人於屆清償期後之106年3月2
    2日委請律師發函請求楊欽文向伊等給付依系爭保留約款其
    中應由楊欽文負擔之500萬元（即1,000萬元之半數），並於
    該函說明欄二、敘明楊彩雲將前開1,000萬元平均分配給楊
    雅如等2人之情事，有大興國際法律事務所（106）松義字第
    1060322001號函可參（見原審卷一第161頁），即有將前開
    債權讓與情事通知楊欽文之意；楊欽文自陳有於106年3月下
    旬收受該函（見本院卷第140、219頁），依民法第297條第1
    項規定，應認前開債權讓與已對楊欽文發生效力。從而，楊
    雅如等2人依系爭同意書、債權讓與之法律關係，請求楊欽
    文給付其等各250萬元，自應准許。
四、綜上所述，楊雅如等2人依系爭同意書、債權讓與之法律關
    係，請求楊欽文給付楊雅如等2人各250萬元，及均自起訴狀
    繕本送達翌日即108年6月14日起至清償日止，按週年利率5%
    計算之利息，為有理由，應予准許。原審僅判命楊欽文給付
    楊雅如等2人各62萬5,000元本息，就其餘各187萬5,000元（
    即250萬元－62萬5,000元）本息，依序為楊雅如等2人敗訴之
    判決，尚有未洽，楊雅如等2人上訴論旨指摘原判決此部分
    不當，求予廢棄改判，為有理由，爰由本院廢棄改判如主文
    第2項所示。至於原審於上開應准許範圍判命楊欽文如數給
    付，及所為准、免假執行之宣告部分，並無違誤，楊欽文上
    訴意旨就此部分仍執陳詞，指摘原判決此部分不當，求予廢
    棄，為無理由，應駁回其上訴。
五、本件事證已臻明確，兩造其餘之攻擊或防禦方法及提出之證
    據，經本院斟酌後，認為均不足以影響本判決之結果，爰不
    逐一論列，附此敘明。
六、據上論結，本件上訴人楊雅如等2人之上訴為有理由，上訴
    人楊欽文之上訴為無理由，依民事訴訟法第450條、第449條
    第1項、第78條、第463條、第390條第2項、第392條第2項，
    判決如主文。  　　
中　　華　　民　　國　　111 　年　　1 　　月　　19　　日
                  民事第二十三庭
                        審判長法  官  張松鈞
         　　　 　　　　　　　法  官　楊舒嵐
        　　　　　　　　　　　法  官　許勻睿
正本係照原本作成。
如不服本判決，應於收受送達後20日內向本院提出上訴書狀，其
未表明上訴理由者，應於提出上訴後20日內向本院補提理由書狀
（均須按他造當事人之人數附繕本）上訴時應提出委任律師或具
有律師資格之人之委任狀；委任有律師資格者，另應附具律師資
格證書及釋明委任人與受任人有民事訴訟法第466條之1第1項但
書或第2項所定關係之釋明文書影本。如委任律師提起上訴者，
應一併繳納上訴審裁判費。
中　　華　　民　　國　　111 　年　　1 　　月　　21　　日

　　　　　　　　　　　　　    書記官  秦湘羽